【裁判字號】    97,抗,313
【裁判日期】    970915
【裁判案由】    聲請再審
【裁判全文】
臺灣高等法院臺南分院刑事裁定           97年度抗字第313號
抗  告  人  甲○○
上列抗告人因聲請再審案件，不服臺灣臺南地方法院中華民國97
年8月8日裁定（97年度聲再字第13號），提起抗告，本院裁定如
下：
    主  文
抗告駁回。
    理  由
一、本件抗告意旨略以：
  (一)按刑事訴訟法第2條第1項規定：「實施刑事訴訟程序之公務
    員，就該管案件，應於被告有利及不利之情形，一律注意。
    」所稱實施刑事訴訟程序之公務員，即指司法警察、司法警
    察官、檢察事務官、檢察官及辦理刑事案件之法官而言。所
    謂有利不利之情形，即不以認定事實為限，凡有關訴訟資料
    及其他一切情形，均應為同等之注意。倘不能為不利之證明
    時，即不得為不利之認定（司法院90院台廳刑一字第16328
    號解釋參照），合先敘明。
  (二)按釋字582意旨：「刑事審判基於憲法正當法律程序原則，
    對於犯罪事實之認定，採證據裁判及自白任意性等原則。刑
    事訴訟法據以規定嚴格證明法則，必須具證據能力之證據，
    經合法調查，使法院形成該等證據已足證明被告犯罪之確信
    心證，始能判決被告有罪；為避免過分偏重自白，有害於真
    實發見及人權保障，並規定被告之自白，不得作為有罪判決
    之唯一證據，仍應調查其他必要之證據，以察其是否與事實
    相符。基於上開嚴格證明法則及對自白證明力之限制規定，
    所謂「其他必要之證據」，自亦須具備證據能力，經合法調
    查，且就其證明力之程度，非謂自白為主要證據。」
  (三)本案自民國94年9月26日案發自今，承辦之檢警對抗告人有
    利之部分並未為積極調查，檢方據以起訴之理由（見證據一
    ），及法院據以判決之依據（見證據二），均為警訊時抗告
    人之自白，及警方移送之報告，檢察官及辦理刑事案件之法
    官於訴訟進行中，並未針對該案送請有關單位進行車禍鑑定
    ，按車禍鑑定此程序對於車禍案件發見具體真實，實為關鍵
    ，其攸關憲法人權保障及訴訟程序正義甚鉅，該實施刑事訴
    訟程序之公務員，自應本上開憲法解釋意旨，及刑事訴訟法
    第2條之立法目的，本於職責提起車禍鑑定，其不為此，認
    事用法則難謂適當。
  (四)抗告人於案發時未滿20歲，且為台中師範學院學生，家長亦
    只為工人，對於訴訟程序不僅不懂，更遑論如何保障權益。
    後因對造提起民訴事訴訟求償，承審法官要求提出車禍事故
    鑑定，再由抗告人之父向台南區車輛行車鑑定委員會聲請鑑
    定，結果抗告人屬於無責之一方，對方不服向台灣省車輛行
    車事故鑑定委員提起覆議，結果亦同。（見證據三）
  (五)按刑事訴訟法第420條第6項規定提起再審之理由，要求證據
    具有「新規性」與「事實性」。新規性係指該證據於事實審
    法院判決已存在，當時未能援用審酌，至其後始行發現者。
    確實性指自該證據之本體形式觀察之，顯然足為受判決人之
    有利判決，無庸經過調查者，該項證據不以於判決確定後始
    發現者為限。車禍事故鑑定結果，抗告人屬於無責之一方，
    其事實早於事故發生時即已存在，雖於判決確定後始提出，
    自合乎上開定義之「新規性」與「事實性」。抗告人提起再
    審自屬有理由。
  (六)復按65年11月30日第7次刑庭庭推總會議決議（一）略謂：
    …按刑事訴訟法再審篇所稱發見確實新證據，係指當時已經
    存在而發見在後或審判時未經注意之證據，且能證明原確定
    判決所認定之事實為錯誤者而言，與在認定事實後，因以論
    罪處刑所應依據之法律無涉。
  (七)綜上，本案實施刑事訴訟程序之公務員，於案件繫屬中未依
    按刑事訴訟法第2條第1項規定，對抗告人有利之證據進行調
    查；其據以起訴及判決之理由，有違刑事訴訟法現定之嚴格
    證明法則，顯然違背釋字582意旨。又原審裁定，對刑事訴
    訟法第420條第6項規定提起再審之理由「新規性」認定要難
    符合該條文之立法目的與解釋，更難以令人信服。
  (八)按刑事訴訟法第420條第6項規定提起再審之目的，在救濟判
    決之失，以發現實體真實；且刑法動輒剝奪人身自由，影響
    當事人甚鉅，不可不慎，因此立法者要求刑法謙抑，執法用
    法者更必須謹慎，以期毋枉毋縱。抗告人即將實習期滿，參
    與教師甄試、各項公職考試、就業考試，甚至出國深造，受
    此不利之判決，對前途勢必有不利之深遠影響，無法申請良
    民證即為一例。且既已發現新事實、新證據可獲無罪判決，
    而知原審法院認事用法未臻妥當，爰依刑事訴訟法第403條
    之規定提起抗告，並請撤銷原裁定，准其再審之聲請云云。
二、按刑事訴訟法第420條第1項第6款所謂「發現確實之新證據
    」，係指該證據於事實審法院判決前業已存在，為法院、當
    事人所不知，不及調查斟酌，至其後始行發現，且就證據本
    身形式觀察，固不以絕對不須經過調查程序為條件，但必須
    顯然可認為足以動搖原有罪確定判決，而為受判決人無罪、
    免訴或輕於原判決所認罪名之判決者為限。亦即該「新證據
    」須可認為確實具有足以動搖原確定判決，而對受判決人為
    更有利判決之「確實性」外，尚須具備該證據係在事實審法
    院於判決前已存在，因未經發見，不及調查斟酌，或審判時
    未經注意，至其後始行發見之「新鮮性」特質，二者均屬不
    可或缺，若未兼備「確實性」與「新鮮性」之特性，即不能
    據為聲請再審之原因。
三、經查：
  (一)抗告人因過失傷害案件經台灣台南地方法院於95年4月18日
    以95年度交簡字第567號刑事判決判處拘役15日、緩刑2年確
    定等情，有該確定判決及臺灣高等法院被告前案紀錄表在卷
    可憑。本件抗告人固提出臺灣省臺南區車輛行車事故鑑定委
    員會96年6月13日鑑定書及臺灣省車輛行車事故覆議鑑定委
    員會96年10月29日府覆議字第0966203436號函，主張合於刑
    事訴訟法第420條第1項第6款所謂「發現確實之新證據」之
    再審要件。惟前開證據均係於前揭確定判決判決後始行作成
    ，並非事實審法院判決前即已存在，因未經發現不及調查斟
    酌，而於判決後始行發現存在者，即與所謂「新鮮性」要件
    不符。
  (二)又車輛行車事故鑑定委員會及覆議鑑定委員會之鑑定意見係
    該鑑定機關所為之判斷意見，僅屬證據資料之一種，並非案
    件一經鑑定，審理事實之法院必受該鑑定意見之拘束（最高
    法院86年度台非字第388號判決可參），是抗告人是否有過
    失責任，仍應調查是否另有違反其他注意義務而定。原確定
    判決參諸抗告人供述與告訴人之指述，並依道路交通事故調
    查報告表、肇事現場圖、診斷證明書及蒐證照片等資料，認
    定抗告人駕駛汽車沿台南縣佳里鎮○○里○○○路由西往東
    方向行駛行經該路10號前時，應注意汽車行駛時，駕駛人應
    注意車前狀況，並隨時採取必要之安全措施，而依當時情況
    亦無不能注意情事，竟疏未注意，貿然前行，造成告訴人人
    車倒地，受有右上臂挫傷等傷害。是以原確定判決就抗告人
    有未注意車前狀況並採取必要之安全措施等過失，已詳加審
    酌，雖未為車禍鑑定，其認事用法並無不法或不當。再者，
    依道路交通安全規則第94條第3項所定「汽車行駛時，駕駛
    人應注意車前狀況」，係指駕駛人應注意車輛前方視線所及
    範圍，自包括左、右前方之車前狀況，是以原確定判決認定
    抗告人之車輛於行經肇事路段時，應注意並能注意告訴人所
    騎乘之車輛，而疏未注意車前狀況及採取必要之安全措施，
    仍貿然前行以致肇事，已違反道路交通安全規則第94條第3
    項規定之注意義務，並無違誤。至抗告人所提上開覆議等鑑
    定意見，即令抗告人事發當時係有通行路權之人，無肇事因
    素，亦非表示抗告人於駕駛車輛行駛時即可無須注意四周狀
    況，而得解免其他注意義務，是上開覆議鑑定委員會等之鑑
    定意見，亦與所謂「確實性」要件尚有未合。
四、綜上所述，原裁定認本件抗告人據以聲請再審之證據，與刑
    事訴訟法第420條第1項第6款所謂「確實之新證據」要件不
    合，而駁回抗告人再審之聲請，經核尚無違誤。抗告人抗告
    意旨，仍執陳詞，指摘原裁定不當，為無理由，應予駁回。
五、據上論結，應依刑事訴訟法第412條，裁定如主文。
中    華    民    國    97    年    9     月    15    日
                   刑事第二庭   審判長法  官  葉居正
                                      法  官  郭千黛
                                      法  官  洪碧雀
以上正本證明與原本無異。
不得再抗告。
                                      書記官  魏芝雯
中    華    民    國    97    年    9     月    15    日


司法院資訊處製作；財團法人民間司法改革基金會備份。
